臺灣高等法院臺中分院刑事裁定　　　　 100年度聲再字第64號
再審聲請人
即受判決人　陳瑞欽
　　　　　　　　（現在法務部矯正署臺中監獄臺中分監執行）
上列聲請人因強盜殺人案件，對於本院98年度上重更(五)字第46號
中華民國99年4月27日確定判決（第三審案號：100年度台上字第
621號；原審案號：臺灣南投地方法院92年度重訴字第16號；起
訴案號：臺灣南投地方法院檢察署91年度偵字第2113、2222、25
76號)，聲請再審，本院裁定如下：
    主  文
再審之聲請駁回。
    理  由
一、再審聲請人即受判決人陳瑞欽（下稱聲請人）聲請再審意旨
    略以：
  (一)「判決以後成立之文書，其內容係根據另一證據作成，而該
    另一證據係成立於事實審法院判決之前者，應認為有新證據
    之存在。…至若人證，係以證人之證言為證據資料，故以證
    人為證據方法，以其陳述為證明之作用者，除非其於另一訴
    訟中已為證言之陳述，否則，不能以其事後所製作記載見聞
    事實之文書，謂其係根據該人證成立於事實審法院判決之前
    ，而認該『文書』為新證據。」、又「再審法院就形式上審
    查，如認為合於法定再審要件，即應為開始再審之裁定。有
    罪之判決確定後，以原判決所憑之證言已證明其為虛偽，為
    受判決人之利益聲請再審者，此項證明祇須提出業經判決確
    定為已足，刑事訴訟法第420條第1項第2款及第2項定有明文
    」（最高法院75年度台上字第7151號、69年度台抗字第352
    號著有判例要旨參照）。
  (二)原判決援引：「經本院前審向竹山分局函調被告於92年5月
    23日（民國，下同）在南投縣政府警察局刑警隊（下稱南投
    刑警隊）錄製被告筆錄之錄音帶或錄影帶時，經該分局於93
    年10月18日以投竹警刑字第0930013453號函覆：『被告除92
    年5月27日外，其餘時間並未在南投刑警隊接受詢問及製作
    談話筆錄』，並提供92年5月27日在南投刑警隊製作談話筆
    錄之錄影光碟片，有該分局上開函文在卷可稽」（參見原判
    決第7頁第18至24行）…「可知，證人蔡培元於92年5月23日
    下午雖曾在南投刑警隊裡看到被告，但當時被告並未接受訊
    問，亦無人在製作訊問筆錄，核與竹山分局上開93年10月18
    日投竹警刑字第0930013453函覆『被告除92年5月27日外，
    其餘時間並未在南投刑警隊接受詢問及製作談話筆錄』內容
    亦相符合」（參見原判決第9頁第11至16行），惟：
  (1)聲請人自始即稱：竹山分局上開函覆係屬不實公文書，既然
    該函覆明載：「被告除92年5月27日外，其餘時間並未在南
    投刑警隊接受詢問及製作談話筆錄」，何以聲請人另於92年
    6月3日仍有被竹山分局借提押解到南投刑警隊由張克誠偵查
    員偵訊並製作筆錄（參見檢附證物三）之情形發生？足徵竹
    山分局上揭函覆確有不實與虛偽，然原判決猶援引為據，且
    認內容亦相符，顯有違誤。
  (2)前揭證人蔡培元雖於原判決審判期日99年4月13日到庭陳述
    有諸多保留，但其早於93年1月8日即在台灣嘉義地方法院92
    年度重訴字第11號審理時，即到庭證述：「因為當時陳瑞欽
    受傷，到嘉義醫院去把它逮捕（按指92年5月22日晚上10時
    ），帶回到隊部偵辦（按指92年5月23日白天於南投刑警隊
    ）；當天（按指5月23日）我們是從台北趕下去的，到了南
    投之後…那當然在偵訊過程中，我們依開始就跟他問說，…
    」（參見檢附證物四第75、78頁，該案於台南高分院96年度
    重上更（三）字第341號，業經最高法院97年度台上字第112
    1號判決確定在案可稽），上揭檢附證物三、四均可資佐證
    聲請人除92年5月27日外，尚有他日被竹山分局押解至南投
    刑警隊接受詢問及製作筆錄之情，何以竹山分局竟以前揭函
    覆而為隱瞞且虛偽不實之記載？況復又提供並非5月23日該
    日而係嗣後於5月27日在南投刑警隊錄影光碟片為憑？（參
    見原判決第7頁竹山分局函覆）又，如按原判決所說明，聲
    請人於92年5月23日被押解至南投刑警隊，卻未接受詢問及
    製作談話筆錄，則聲請人何以會被專程押解帶至南投刑警隊
    內？且係於竹山分局正忙於製作多份筆錄空檔猶再匆促押解
    ？若非刑求，則其原因與理由又究係為何？況復證人蔡培元
    抵達南投刑警隊時，聲請人早已遭受刑求及恐嚇，其並未時
    程觀見，原判決猶援引為據，且認為與前揭竹山分局虛偽不
    實函覆亦相符合，自有未恰與可議，殊難謂為適法。
  (三)「犯罪事實之認定，應憑真實之證據，倘證據是否真實尚欠
    明顯，自難以擬制推測之方法，為其判斷之基礎。」、又「
    認定事實所憑之證據，須實際存在，就該案卷宗不難考見者
    ，始克當之。倘判決書內所記載之證據，與卷內資料不相適
    合，則其判決之根據，實際上並不存在，自屬採證違法。」
    （最高法院53年度台上字第656號著有判例、97年度台上字
    第865號判決意旨參照）。
  (1)原判決理由載稱：遍觀全卷，本件被告自拘提到案起，除在
    竹山分局接受顏彰賢、蘇炳至及陳明鑑等員警詢問及檢察官
    之訊問外，並在員警戒護下，曾遭帶往台南縣六甲鄉○○村
    ○○路261巷1號禪房取出部分贓證物，再解往竹山區搜尋被
    告丟棄之被害人衣物，亦有南投縣刑警隊搜索扣押筆錄、扣
    押物品目錄表、現場照片及扣案之進行搜索錄影帶等在卷可
    參（見原判決第10頁第3至9行），然以：聲請人於嘉義基督
    教醫院病房住院，被拘提到案之初，即直接以該醫院救護車
    在員警戒護下，先被帶往台南縣六甲鄉上址，經檢察官指揮
    專案小組於聲請人所租住禪房內執行搜索，並扣押各項物品
    （參見卷附92年5月23日0時50分許，謝檢察官率同陳書記官
    在上址現場履勘、卷附履勘現場筆錄及竹山分局所派員於該
    日1時許於同上址禪房內所拍攝之扣案證物照片在卷可稽）
    ，嗣即再以該輛救護車由上址直接專程押解至竹山分局，已
    是5月23日凌晨30時許，隨即於4時20分起開始均在該分局內
    製作多次警詢筆錄（參見原判決第7頁倒數第5行起），是該
    日『被告並未再被解往竹山山區搜尋被告丟棄之被害人衣物
    』之情（按原判決所指並非該日當天之行程，係指證人陳瑞
    沛所證稱之92年5月29日之行程，參見原判決第9頁第21至26
    行），然解往竹山山區搜尋聲請人丟棄之被害人衣物之日期
    ，應係指92年6月2日之行程，並非原判決所援引為據之日期
    （參見檢附證物三92年6月3日聲請人於南投刑警隊由偵查員
    張克誠偵訊筆錄足資稽考），顯然原判決所援引採為重要證
    據亦有不實與違誤。
  (2)況原判決復載稱：「可知，本件被告經警方查緝後，除接受
    警察及檢察官之訊問外，並曾由警方帶往『各地』搜尋贓證
    物，是以，承辦員警在上開蒐證而『轉站多處』過程中，曾
    將被告解往南投刑警隊，亦無不當」（參見原判決第10 頁
    第13至16行）。惟查：聲請人自92年5月22日晚上10時許被
    拘提到案，隨即被先專程直接帶往台南縣六甲鄉所租住禪房
    內搜索並取出部分贓證物後，嗣即再直接專程押解至竹山分
    局時，已是92年5月23日凌晨3時許，迄至該日下午5時05分
    聲請人遭竹山分局解送南投地方法院檢察署止，上開時段，
    聲請人並無再被解往竹山山區搜尋聲請人丟棄之被害人衣物
    ，已如前提詳述，當更不曾由警方『帶往各地』搜尋贓證物
    ，是何來有承辦員警在上開蒐證而『轉站多處』過程中，曾
    將聲請人解往南投刑警隊亦無不當之理？原判決上開所擬制
    不實之理由說明，所憑認定之證據亦未於審判期日行調查證
    據程序，踐行提示於聲請人（卷附99年4月13日審判筆錄可
    稽），且核已實際不存在，又失其依據，並與卷內資料不相
    適合，則其判決之根據實際上並不存在，自屬採證違法。復
    又援引前揭竹山分局所為不實、虛偽函覆及該分局施予刑求
    、恐嚇者陳瑞沛不實證述，並提供非92年5月23日該日之證
    據與證人蔡培元並未時程觀見等諸瑕疵依據，逕採為不利被
    告之認定，按首揭最高法院諸判例意旨，懇請惠賜准予再開
    審判程序云云。
二、按「有罪之判決確定後，有左列情形之一者，為判決人之利
    益得聲請再審：一、原判決所憑之證物已證明其為偽造或變
    造者。二、原判決所憑之證言、鑑定或通譯已證明其為虛偽
    者。三、受有罪判決之人，已證明其係被誣告者。四、原判
    決所憑之通常法院或特別法院之裁判已經確定裁判變更者。
    五、參與原判決或前審判決或判決前所行調查之法官，或參
    與偵查或起訴之檢察官，因該案件犯職務上之罪已經證明者
    ，或因該案件違法失職已受懲戒處分，足以影響原判決者。
    六、因發現確實之新證據，足認受有罪判決之人應受無罪、
    免訴、免刑或輕於原判決所認罪名之判決者。」、「前項第
    一款至第三款及第五款情形之證明，以輕判決確定，或其刑
    事訴訟不能開始或續行非因證據不足者為限，得聲請再審」
    ，刑事訴訟法第420條定有明文。而同法第420條第1項第6款
    所謂發見之新證據，係指該項證據，事實審法院於判決前因
    未經發現，不及調查斟酌，至其後始行發現者而言，若判決
    前已經當事人提出或聲請調查證據，經原法院捨棄不採者，
    即非該條款所謂發現之新證據，不得據為聲請再審之原因。
    又所謂新證據，必須就證據之本身形式觀察，毋須經調查程
    序，顯係可認為足以動搖原確定之判決而言（最高法院28年
    抗字第8號及40年台抗字第2號判例可資參照）。又按證據之
    取捨、事實之認定，乃法院職權行使之範圍，法院經調查證
    據之結果，本於確信，依自由心證之取捨證據，苟其取捨，
    與經驗法則或論理法則無違，即不得任意指為有未審酌違法
    之情。
三、經查：
  (一)本院98年度上重更(五)字第46號判決理由欄甲、程序方面、一
    、(一)就有關聲請人辯稱於92年5月23日警詢被強暴、脅迫，
    而為不實在之自白部分，以聲請人辯以其於92年5月23日在
    南投縣政府警察局竹山分局刑警隊副隊長室遭警刑求恐嚇等
    情，記載「(1)經本院前審向竹山分局函調被告於92年5月23
    日在南投縣政府警察局刑警隊副隊長室錄製被告筆錄之錄音
    帶或錄影帶時，經該分局於93年10月18日以投竹警刑字第09
    30013453號函覆：被告除92年5月27日外，其餘時間並未在
    南投縣政府警察局刑警隊副隊長辦公室接受詢問及製作談話
    筆錄，並提供92年5月27日在南投縣政府警察局刑警隊副隊
    長室製作談話筆錄之錄影光碟片，有該分局上開函文在卷可
    稽（見本院更一審卷p94）。且參諸卷附92年5月23日被告之
    警詢筆錄，其製作之時間、地點分別為92年5月23日4時20分
    至6時零5分、92年5月23日9時40分至10時20分、92年5月23
    日15時至15時20分，地點均在竹山分局第三組（見偵2576卷
    p8、13、16），顯然被告於92年5月23日當天均未在南投縣
    政府警察局刑警隊副隊長室接受詢問及製作筆錄。被告另指
    稱可函詢南投縣消防單位，查明當日其確有經消防單位載至
    南投縣政府警察局刑警隊副隊長室接受詢問，經本院前審函
    詢南投縣政府消防局，查明所屬草屯、竹山、南投等消防分
    隊是否於92年5月23日至92年5月27日，有無支援載送被告至
    警局接受訊問或前往南投看守所等情，經該局於93年12月6
    日以投消指字第09300092230號函覆：本局南投分隊於92年5
    月23日19時53分受理至臺灣南投地方法院支援載送傷患陳瑞
    欽前往南投看守所等語（見本院更一審卷p118）。再經本院
    前審傳訊當日支援載送之南投縣政府消防局南投分隊隊員即
    證人莊政諭、吳詠宸，均證稱：確有載送被告，惟當日行程
    係從臺灣南投地方法院法警室載送被告至南投看守所，途中
    並未前往他機關等語（見本院更一審卷P143-148），再佐以
    被告於92年5月23日除於竹山分局第三分局接受警方詢問外
    ，並於92年5月23日下午1時45分至2時45分在同址接受檢察
    官訊問，復於92年5月23日下午5時05分遭竹山分局解送臺灣
    南投地方法院檢察署，該署於92年5月23日下午17時50分向
    院方聲請羈押後，經臺灣南投地方法院於92年5月23日下午6
    時30分予訊問後羈押獲准，亦有偵訊筆錄、南投縣警察局竹
    山分局解送人犯報告書、臺灣南投地方法院檢察署檢察官羈
    押聲請書、臺灣南投地方法院押票等在卷可稽（見偵2113卷
    一p49-52、p3、p53、聲羈卷p2-6、p9)，可知，被告係於92
    年5月23日下午6時50分經臺灣南投地方法院羈押獲准後，由
    南投縣政府消防局南投分隊支援法院將被告載送至南投看守
    所，至為明確。(2)被告另以證人即刑事警察局警員蔡培元可
    以證明92年5月23日確實曾在南投縣政府警察局刑警隊副隊
    長室接受詢問，並經恐嚇、脅迫云云，然依證人蔡培元於本
    院審理時具結證稱：是看到報紙報導被告遭逮捕，因為尚在
    調查被告之前涉及的案件，所以打電話給南投縣政府刑警隊
    聯繫，準備要下去找看看與目前手上調查之案件有無什麼關
    係，當天到南投縣政府刑警隊時，應該是下午，因為我是早
    上出發的、92年5月23日當天到南投縣政府刑警隊時，被告
    並沒有在接受偵訊，亦不記得當天有看到檢察官，當時是向
    南投縣政府刑警隊了解他們的進程，那時被告是坐在椅子上
    、沒有看到在製作筆錄、當天陳瑞沛比我晚一點進入刑警隊
    ，因為我到時，有看到陳瑞沛從刑警隊大門外面走進來，裡
    面同仁有介紹他是竹山分局偵查隊長，有交換名片，之後就
    坐在刑警隊的大辦公室之茶桌喝茶，那時被告也在刑警隊等
    語（見本院卷p89-91)，可知，證人蔡培元於92年5月23日下
    午雖曾在南投縣政府刑警隊大辦公室裡看到被告，但當時被
    告並未接受訊問，亦無人在製作訊問筆錄，核與竹山分局上
    開93年10月18日投竹警刑字第0930013453號函覆『被告除92
    年5月27日外，其餘時間並未在南投縣政府警察局刑警隊副
    隊長辦公室接受詢問及製作談話筆錄』內容亦相符合。」（
    見本院98年度上重更(五)字第46號第7至9頁）。就有關聲請人
    所辯其於92年5月23日在南投縣政府警察局竹山分局刑警隊
    副隊室內遭刑求自白不可採詳為說明，並參照卷附92年5月
    23 日被告之警詢筆錄，其製作之時間、地點分別為92年5月
    23 日4時20分至6時零5分、92年5月23日9時40分至10時20分
    、92年5月23日15時至15時20分，地點均在竹山分局第三組
    等情，認定聲請人於92年5月23日當天固有於南投縣政府警
    察局竹山分局第三組接受詢問及製作筆錄，惟並無在該分局
    刑警隊副隊長室接受詢問及製作筆錄之情事。聲請人復稱另
    於92年6月3日仍有被竹山分局借提押解到南投刑警隊由張克
    誠偵查員偵訊並製作筆錄，足徵竹山分局上揭函覆確有不實
    與虛偽云云，然上開函文係記載「被告除92年5月27日外，
    其餘時間並未在南投縣政府警察局刑警隊副隊長辦公室接受
    詢問及製作談話筆錄。」等情，已如前述，其內容意係指被
    告僅於92年5月27日在南投縣政府警察局刑警隊副隊辦公室
    接受詢問及製作談話筆錄，其餘時間並未在該局刑警隊副隊
    長室詢問及製作筆錄，然此非指警方人員其他時、地並未對
    聲請人詢問及製作談話筆錄一節，文義甚明。且該判決引用
    該分局於93年10月18日以投竹警刑字第0930013453號函覆：
    被告除92年5月27日外，其餘時間並未在南投縣政府警察局
    「刑警隊副隊長辦公室」接受詢問及製作談話筆錄之內容等
    情，更非如聲請人聲請再審所陳稱該函文內容係「被告除92
    年5月27日外，其餘時間並未在『南投刑警隊』接受詢問及
    製作談話筆錄」云云，聲請人上開所陳，摭拾片字隻語，曲
    解上開函文文義，並無足採。
  (二)又本院98年度上重更(五)字第46號判決理由甲、一、(一)、(3)載
    明：「另依證人即竹山分局刑事組長陳瑞沛於原審證稱：（
    92年5月23日當天，是否有恐嚇被告，要將你一生所學的對
    付被告，讓他生不如死？）沒有，絕對沒有。本件證據充分
    ，沒有被告自白，嘉義的案件根本不知道。絕對沒有刑求。
    我們組裡面的人全部沒有刑求」、「（92年5月29日在訊問
    前有無恐嚇被告？）絕對沒有恐嚇被告，我們是根據證據辦
    案，證據充分還要刑求嗎，被告的思慮很清楚，犯案過程描
    述很清楚，如用刑求被告不可能答的如此明白。這天我們有
    先到案發現場走一遍，我們還搜尋被害人的內褲，都找不到
    ，我們就到鹿谷分駐所製作筆錄」等語（見原審卷p55-56）
    。依證人陳瑞沛上揭證詞，其並不曾對被告施以逼供、刑求
    或其他不正之方法，且依證人陳瑞沛於原審具結證述內容，
    亦僅否認有任何違法取供之情事，然並未提及自92年5月22
    日晚上10時許在嘉義市基督教醫院將被告拘提到案起，至92
    年5月23日下午5時05分被告遭竹山分局解送南投地方法院檢
    察署止，均不曾將被告解至南投縣警察局刑警隊；且遍觀全
    卷，本件被告自拘提到案起，除在竹山分局接受顏彰賢、蘇
    炳至及陳明鑑等員警之詢問及檢察官之訊問外，並在員警戒
    護下，曾遭帶往台南縣六甲鄉○○村○○路261號1巷鎮南宮
    禪房取出部分贓證物，再解往竹山山區搜尋被告丟棄之被害
    人衣物，亦有南投縣警察局刑警隊搜索扣押筆錄、扣押物品
    目錄表、現場照片及扣案之進行搜索錄影帶等在卷可參（見
    偵2576號卷p196-203、p65-174、上重訴卷p113編號1），而
    上開進行搜索之錄影帶，經本院前審進行勘驗後，並無任何
    恐嚇或不法之情事，亦有準備程序筆錄在卷可稽（見上重更
    一字卷p91-92)。可知，本件被告經警方查緝後，除接受警
    察及檢察官之訊問外，並曾由警方帶往各地搜尋贓證物，是
    以，承辦員警在上開搜證而轉站多處過程中，曾將被告解往
    南投縣政府警察局刑警隊，亦無不當。然依證人蔡培元上開
    證詞，既僅證明於92年5月23日當天下午被告曾出現在南投
    縣政府警察局刑警隊大辦公室，且證人即竹山分局刑事組長
    陳瑞沛亦僅否認曾刑求或恐嚇被告，然並未證稱被告在92年
    5月23日當天均出現在南投縣政府警察局刑警隊，再佐以證
    人蔡培元除證稱竹山分局偵查隊長陳瑞沛於當天即92年5月
    23日下午比伊晚進入南投縣政府警察局刑警隊外，亦證稱當
    天到刑警隊時，未見有人對被告進行訊問，亦無人在製作筆
    錄等情，自難僅以證人蔡培元上開證詞，即據以認定被告於
    92年5月23日曾在南投縣政府警察局刑警隊遭人刑求、恐嚇
    後，並在該址接受詢問。（見本院98年度上重更(五)字第46號
    第9、10頁）。其敘明證人陳瑞沛證稱於92年5月23日及29日
    並無刑求恐嚇聲請人之情事，復說明聲請人經警方查緝後，
    除接受警察及檢察官之訊問外，並曾由警方帶往各地搜尋贓
    證物，認定承辦員警在上開搜證而轉站多處過程中，曾將被
    告解往南投縣政府警察局刑警隊，亦無不當等情，並佐以證
    人蔡元培證詞，認定並無聲請人所辯其在南投縣政府警察局
    刑警隊遭刑求之情事，其中有關「本件被告經警方查緝後，
    除接受警察及檢察官之訊問外，並曾由警方帶往各地搜尋贓
    證物，是以，承辦員警在上開搜證而轉站多處過程中，曾將
    被告解往南投縣政府警察局刑警隊，亦無不當。．．．．」
    ，係敘明聲請人查獲後檢警偵辦之過程，並非特定於92年5
    月22日、23日、29日或同年6月2日、3日之事。聲請人上開
    所陳，亦有誤會。
  (三)綜上，聲請人所陳並無原判決所憑之證物已證明其為偽造或
    變造者、原判決所憑之證言、鑑定或通譯已證明其為虛偽、
    或發現確實之新證據之情事。另刑事判決確定後，若發現其
    認定事實與適用法律確有錯誤，我國刑事訴訟法分別設有不
    同之特別救濟途徑，其中對於確定判決認定事實錯誤設有再
    審制度，而對於確定判決適用法律錯誤，則設有非常上訴之
    制度，兩者適用之法條、程序及救濟方法皆不相同，是若受
    判決人認為原確定判決有判決違背法令等問題，則應請求最
    高法院檢察署檢察總長循非常上訴之途徑解決，自非聲請再
    審所得救濟。就此以觀，聲請人主張本院98年度上重更(五)字
    第46號判決所憑認定之證據亦未於審判期日行調查證據程序
    ，踐行提示於聲請人云云，揆其所述，無非以上開案件有應
    於審判期日調查之證據而未予調查之情事，惟此係刑事訴訟
    法第379條判決違背法令之事項，涉及原確定判決得否提起
    非常上訴之問題，本非聲請再審之範疇，聲請人復以此為由
    提起再審，自無理由。
四、綜上所述，本件聲請再審意旨所提之理由，與刑事訴訟法第
    420條再審事由不符，難以憑為再審之依據，亦非再審程序
    所得救濟之範疇，其再審之聲請為無理由，應予駁回。
據上論斷，應依刑事訴訟法第434條第1項，裁定如主文。
中    華    民    國   100    年    4     月    8     日
          刑事第十庭      審判長法  官  江  錫  麟
                                法  官  周  瑞  芬
                                法  官  陳      葳
以上正本證明與原本無異。
如不服本裁定，得於收受送達後5日內向本院提出抗告書狀（須
附繕本）。
                                書記官  王  朔  姿
中    華    民    國   100    年    4     月    8     日